---
title: "**k-Medoids**"
output: html_document
---

```{r setup, include=FALSE}
knitr::opts_chunk$set(echo = TRUE)
```

A diferencia de k-means, k-medoids no utiliza el centroide, si no que utiliza los medoides. Un medoide puede ser definido como el objeto de un grupo cuya disimilaridad media a todos los objetos en el grupo es mínima. Calcular los medoides es mas caro que calcular los centroides. 

$$\min_{\mathbf{U,H}} \sum_{i=1}^n\sum_{g=1}^k u_{ig}d^2(\mathbf{x}_i, \mathbf{h}_g)$$
$$st\hspace{0.5cm} u_{ig}\in \{0,1\}, \hspace{0.5cm}i=\{1,\cdots,n\}, \hspace{0.5cm}g=\{1,\cdots,n\}$$ 

$$\sum_{g=1}^k u_{ig}=1, \hspace{0.5cm}i=\{1,\cdots,n\}$$

$$\{h_1,\cdots,h_g,\cdots,h_k \} \subseteq \{ x_1, \cdots, x_i,\cdots,x_n\}$$

1. Escoger $k$ medoides aleatorios. Es decir, escoger una matriz $H$
2. Dada la matriz $H$, asignando cada unidad al cluster tal que la distancia el medoide es minima.

$$u_{ig} = \left\{\begin{matrix}  \displaystyle 1,& \text{ si } g=arg\min_{g'=1,\cdots,k}\, d^2(\mathbf{x}_i, \mathbf{h}_{g'}) \\ 0, &\text{ otro caso }\end{matrix}\right.$$

3. Dada la matriz $U$, computar los medoides

$$h_g = arg\min_{i=1,\cdots,n} \sum_{i'=1}^n u_{ig}d^2(x_i,x_{i'}), \hspace{1cm}g=1,\cdots,k$$
4. Repetir pasos 2 y 3 hasta que no hayan cambios en 2 iteraciones. 


El algoritmo de clustering k-medoids es tambien conocida como el algoritmo `PAM` (partitioning around medoids)

## PAM en libraria cluster

```{r}
library(datasetsICR)
data("NBA.48")
NBA <- NBA.48[,c(1,8,10,11,13,14,16,17,18,19,21,22,23,24)]

data("NBA.game")
NBA <- NBA[NBA.game$MIN >= 12,]
row.names(NBA) <- NBA[,1]
NBA <- NBA[ , -1]
```


```{r}
library(cluster)
res.pam.3 <- pam(x = NBA, k = 3, stand = TRUE)
```

```{r}
names(res.pam.3)
```

```{r}
res.pam.3$medoids
```
```{r}
res.pam.3$clusinfo
```

Comparemos con k-means

```{r}
NBA.Z <- scale(NBA, center=TRUE, scale=TRUE)
```


```{r}
res.kmeans.3 <- kmeans(NBA.Z, centers = 3, nstart=50, iter.max=1000)
```

```{r}
table(res.pam.3$clustering, res.kmeans.3$cluster)
```

```{r message=FALSE, warning=FALSE}
library(mclust)
adjustedRandIndex(res.pam.3$clustering, res.kmeans.3$cluster)
```

```{r message=FALSE, warning=FALSE}
library(factoextra)
```

```{r message=FALSE, warning=FALSE}
fviz_cluster(res.pam.3, data = NBA,
             palette = c("#2E9FDF", "#00AFBB", "#E7B800"), 
             geom = "point",
             ellipse.type = "convex", 
             ggtheme = theme_bw()
             )
```

